臺北高等行政法院判決　　　　　　　　　　　　　　　九十年度簡字第七六一五號
　　原　　　告　漢鐘精機股份有限公司
　　代　表　人　甲○○
　　被　　　告　桃園縣觀音鄉公所
　　代　表　人　乙○○鄉長）.
右當事人間因廢棄物清理法事件，原告不服桃園縣政府中華民國九十年三月一日九十
府法訴字第○三七六三○號訴願決定，提起行政訴訟。本院判決如左：
　　主  文
訴願決定及原處分均撤銷。
訴訟費用由被告負擔。
　　事  實
緣民眾檢舉原告產生之一般事業廢棄物未依規定貯存，露天堆置貯存於桃園縣觀音鄉
樹林村觀音工業區○○○路五之一號廠外路旁，被告稽查人員於八十九年十月九日上
午九時許前往調查，認定查獲屬實，予拍照存證並作成會勘記錄，依違反廢棄物清理
法予以告發，並處原告罰鍰一萬元。原告不服，提起訴願遭駁回，遂向本院提起行政
訴訟，茲摘敘兩造訴辯意旨如左：
一原告訴狀所載起訴理由略為：
(一)依廢棄物清理法規定，違反第十五條規定者，處兩千元以上一萬元以下罰鍰，是其
  罰鍰數額應按情節輕重判定。原告當天垃圾係臨時堆放，等待垃圾車前來清運，且
  已通知清潔業者下午前來。垃圾已用六十公斤裝垃圾袋裝妥並密封綁緊，放置於鐵
  欄上，符合垃圾不落地原則，所以不會污染地面。況且，被告並未進廠瞭解本公司
  對垃圾處理之經過及實際困難所在，直接判定原告需繳罰鍰一萬元，實為過重。原
  告承認當天垃圾處理確有過失，願接受處罰，但處罰過重，實有不服。且當天被告
  據以裁罰之垃圾並非完全為原告所有，又其並非所稱嚴重廢棄物，應不致影響環境
  衛生。
(二)原告生產精密性壓縮機，工廠垃圾純屬一般破手套、清潔布而已。且對於政府頒佈
  之廢棄物清理法令相當重視，積極配合，並作好資源回收分類，將現有垃圾分類為
  鐵屑、棧枝、紙箱、空瓶、空罐及辦公室紙屑，妥善分類處理。
(三)原告在政府未通過廢棄物清理法時，即有許多清潔業者前來接洽承運垃圾事宜。至
  廢棄物清理法令過後，在焚化及傾倒地點設限下，至先前為原告清運垃圾之業者，
  只能遵照法令不再清運。政府機關亦未能研議辦法，讓廠商在垃圾處理上有一妥善
  處理的辦法，造成工業區內垃圾無法立即清運處理，相對增加廠商清運成本及一時
  無法尋求合法業者承運。
(四)原告現有垃圾量一個月平均一‧六噸，一天垃圾量一百公斤左右，而現行清潔業者
  哄抬運費報價，清除費用甚至高達一公斤數十元，一台車高達數萬元，造成廠商相
  當負擔。且原告製造的垃圾僅為一般工廠垃圾，並非嚴重廢棄垃圾，因地處觀音工
  業區，較為偏僻，垃圾數量若算天或算月均甚少，一般清潔業者，無法天天或一通
  知就可來清除，以致垃圾僅能暫時堆置廠區內。稽查當天係臨時堆放垃圾於廠外，
  以待清運，且有用鐵欄保護，以達垃圾不落地原則。並非隨意棄置不管，不會造成
  環境污染，且堆置地面係水泥鋪設可防止地面水、雨水滲透。又原告正積極洽談購
  買廠房，以便擴建增加用地。
(五)不服原處分及訴願決定，請求撤銷。
二被告訴狀所載答辯理由略為：
(一)被告稽查人員於八十九年十月九日稽查時，發現該公司一般事業廢棄物未妥善處，
  露天堆置於廠外路旁，其貯存設施並無防止地面水、雨水及地下水流入滲透之設備
  或措施，且垃圾散落地面污染附近環境衛生，已有拍照存證並作成會勘紀錄，顯已
  違反垃圾物清理法第十五條（事業廢棄物貯存清除處理方法及設標準第九、十二條
  ）之規定予以告發。
(二)從而被告所依廢棄物清理法第二十四條規定，一般事業廢棄物違反第十五條之規定
  者處新台幣三萬元罰鍰，依法執行並無違誤，請求駁回原告之訴。
　　理  由
一、按「事業廢棄物之貯存、清除或處理方法及設施，應符合中央主管機關之規定。
    」「貯存、清除或處理一般事業廢棄物，違反第十五條規定者，處二千元以上一
    萬元以下罰鍰。經通知限期改善，仍未遵行者，按日連績處罰。」為廢棄物清理
    法第十五條及第二十四條所明定。本件訴願人因一般事業廢棄物未妥善處理，露
    天堆置於廠外路旁有礙環境衛生，經民眾檢舉為被告稽查人員於八十九年十月九
    日上午九時許查獲，遂予拍照存證並作成會勘記錄，依違反廢棄物清理法規定予
    以告發並處以罰鍰一萬元。固非無見。惟查：
（一）、廢棄物清理法第十五條及第二十四條規定違反有關義務者，「處二千元以上
        一萬元以下罰鍰」，而行政機關行使裁量權，除不得逾越法定之裁量範圍，
        並應符合法規授權之目的，且須依照比例原則，就當事人有利及不利之情形
        一併注意，否則即構成裁量瑕疵之違法，此觀行政程序法第七條、第九條、
        第十條規定自明，行政程序法雖於九十年一月一日始施行，然此項行政機關
        行使裁量權時，所應遵行之諸般原則，乃為行政法理所當然，原處分雖係於
        行政程序法施行前作成仍應受上開原理之拘束。
（二）、再者，法律所以賦予行政機關裁量權限，因法律的功能在抽象、概括地規範
        社會生活事實，立法技術與效能皆不容許法律對特定類型的生活事實從事過
        度詳盡的規制，加以生活事實之演變常非立法當時所能預見，故必須保留相
        當彈性以俾適用。職此，授與行政機關裁量權之意義即在於，行政機關於適
        用法律對具體個案作成決定時，得按照個案情節，在法律劃定之範圍內擁有
        相當的自由決定權限。裁量權並非全無限制之自由或任意為之，行政機關行
        使裁量時，必須受法律授權目的之拘束，而且必須與個案情節有正當合理之
        連結，否則即屬裁量瑕疵，行政行為亦因此違法。裁量瑕疵主要有三種類型
        ：「不為裁量」、「裁量逾越」、「裁量濫用」。行政訴訟法第四條第二項
        ：「逾越權限或濫用權力之行政處分，以違法論」，第二百０一條：「行政
        機關依裁量權所為之行政處分，以其作為或不作為逾越權限或濫用權力者為
        限，行政法院得予撤銷」，雖然僅就「裁量逾越」與「裁量濫用」做規定，
        惟基於舉重以明輕之法理，解釋上尚應包括「不為裁量」之瑕疵類型。
（三）、經細觀本件被告之處分函內容，僅係通知原告違法情事，並處以罰鍰，以及
        逾期不繳納罰鍰之效果，除此之外更無隻字片語字論及原告行為違反義務之
        程度，例如妨礙市容觀瞻或污染環境之程度，以及其行為程度與罰鍰處分間
        之比例關係或被告向來對類似案件處以罰鍰之標準為何，即逕課以最高額度
        之罰鍰，乃消極不行使裁量權，已屬於前述之「不為裁量」之裁量瑕疵。又
        被告逕以最高罰鍰額一萬元裁處本件罰鍰，其裁量權之行使違反比例原則，
        顯有濫用權力之違法。
二、從而原處分既有違誤，訴願決定未予糾正，亦嫌粗略，爰將訴願決定及原處分以
    予撤銷，由被告重行考量原告違法之情狀後，依比例原則另為適法之處分，以昭
    折服。
據上論結，原告之訴為有理由，爰依行政訴訟法第二百三十六條、第一百九十五條第
一項前段，行政訴訟法第九十八條第三項前段，判決如主文。
中　　華　　民　　國　　　九十一　　年　　　一　　　　月　　三十一　　　日
                             臺 北 高 等 行 政 法 院  第 四 庭
                                                  法　官　劉介中
右為正本係照原本作成。
本件以訴訟事件所涉及之法律見解具有原則性者為限，始得於本判決送達後二十日內
向本院提出上訴狀並表明上訴理由，如已於本判決宣示後送達前提起上訴者，應於判
決送達後二十日內補具上訴理由（均按他造人數附繕本），且經最高行政法院許可後
方得上訴。
中　　華　　民　　國　　　九十一　　年　　　一　　　　月　　三十一　　　日
                                                  書記官  黃明和
